【裁判字號】    98,訴,1640
【裁判日期】    990521
【裁判案由】    違反臺灣地區與大陸地區人民關係條例等
【裁判全文】
臺灣高雄地方法院刑事判決              98年度訴字第1640號
公  訴  人  臺灣高雄地方法院檢察署檢察官
被      告  甲○○
指定辯護人  本院公設辯護人陳信凱
上列被告因違反臺灣地區與大陸地區人民關係條例等案件，經檢
察官提起公訴（97年度偵字第31688 號），本院判決如下：
    主  文
甲○○共同連續犯臺灣地區與大陸地區人民關係條例第七十九條
第二項之圖利使大陸地區人民非法進入臺灣地區罪，累犯，處有
期徒刑參年捌月，減為有期徒刑壹年拾月。
    事  實
一、甲○○前因公共危險案件，經本院於民國90年3 月19日以90
    年度雄交簡字第245 號判決判處有期徒刑5 月確定，並於91
    年5 月25日執行完畢。
二、乙○○（已經判決）經由自己在大陸地區辦理假結婚之經驗
    ，發覺仲介假結婚有利可圖，乃與真實姓名年籍不詳之羅姓
    成年女子，於92年6 、7 月間邀約甲○○前往大陸充當假結
    婚之人頭，乙○○與羅姓成年女子除負擔來回機票及食宿費
    用外，並給予甲○○新臺幣（下同）100,000 元之報酬，乙
    ○○則另從羅姓成年女子處取得帶隊至大陸每位2,500 元即
    共5,000 元之報酬，而甲○○雖明知大陸地區人民非經主管
    機關許可，不得進入臺灣地區，且不得使大陸地區人民非法
    進入臺灣地區，亦明知其等各與大陸地區女子王瑞雄（另為
    不起訴處分）並無結婚之真意，竟均因貪圖上開報酬，即與
    乙○○、羅姓成年女子共同基於使大陸地區人民非法進入臺
    灣地區之犯意聯絡，並各與乙○○、羅姓成年女子、王瑞雄
    共同基於行使使公務員登載不實事項於職務上所掌公文書之
    犯意聯絡，於92年7 月13日與乙○○一同搭機前往大陸地區
    後，由甲○○與王瑞雄於同年7 月29日至大陸地區福建省福
    州市民政局辦理虛偽之結婚登記並完成公證，而取得福建省
    福州市公證處所核發之結婚證明書，嗣甲○○、乙○○於同
    年8 月1 日先行返回臺灣，乙○○並於同年8 月13日陪同甲
    ○○持上開結婚證明書向海基會申請驗證，取得該會核發之
    證明，再於同年8 月18日持前開結婚證明書及海基會之證明
    ，向臺北縣板橋市戶政事務所申辦結婚登記，致使該事務所
    不知情之承辦公務員，將甲○○與王瑞雄結婚之不實事項登
    載於職務上所掌之電腦戶政資料管理檔案公文書，並據以製
    作登載上揭不實事項之戶籍謄本交與甲○○，致生損害於戶
    政機關對於結婚登記資料管理之正確性，於同日乙○○與甲
    ○○復前往臺北縣政府警察局板橋分局後埔派出所辦理對保
    手續，填具大陸地區人民進入臺灣地區保證書，由不知情之
    承辦員警在保證書上簽註意見，表示甲○○向員警保證與王
    瑞雄係夫妻關係，並加蓋派出所及員警個人職章後，將上開
    保證書交還甲○○，甲○○即委託不知情之許月香於同年8
    月20日至入出境管理局，填寫大陸地區人民進入臺灣地區旅
    行證申請書，並檢具上揭大陸地區人民進入臺灣地區保證書
    及登載不實之戶籍謄本等資料，據以申請王瑞雄以配偶身分
    來臺探親，入出境管理局經實質審查後，核發王瑞雄之中華
    民國臺灣地區旅行證，准王瑞雄入境臺灣，王瑞雄遂得於同
    年10月5 日以探親名義非法進入臺灣地區。王瑞雄來臺後，
    並未與甲○○共同生活，而係在臺北縣板橋市等地非法工作
    。嗣於94年7 月11日，王瑞雄再次搭機來臺，在桃園中正機
    場接受面談時，為承辦之入出境管理局人員察覺有異，經追
    問後王瑞雄坦承其與甲○○係假結婚，因而於當日即遭遣返
    ，始查悉上情。
三、案經內政部入出國及移民署專勤事務第二大隊高雄縣專勤隊
    報告臺灣高雄地方法院檢察署檢察官偵查起訴。
    理  由
一、按被告以外之人於審判外之言詞或書面陳述，除法律有規定
    者外，不得作為證據；又被告以外之人於審判外之陳述，雖
    不符刑事訴訟法第159 條之1 至第159 條之4 之規定，而經
    當事人於審判程序同意作為證據，法院審酌該言詞陳述或書
    面陳述作成時之情況，認為適當者，亦得為證據；當事人、
    代理人或辯護人於法院調查證據時，知有第159 條第1 項不
    得為證據之情形，而未於言詞辯論終結前聲明異議者，視為
    有前項之同意。刑事訴訟法第159 條第1 項、第159 條之5
    分別定有明文。經查，本判決所引用之各項證據資料，其屬
    於被告以外之人於審判外之言詞、書面陳述者，均據本院於
    調查證據程序逐一提示並告以要旨，檢察官、被告乙○○、
    丙○○均知該等證據為被告以外之人之審判外陳述，均未於
    言詞辯論終結前聲明異議，本院審酌上開證據作成時之情況
    ，亦無不當取供等情形，認為以之作為本案之證據亦屬適當
    ，依刑事訴訟法第159 條之5 規定，應有證據能力。
二、訊據被告甲○○矢口否認有上揭犯行，辯稱：我和大陸地區
    人士王瑞雄係真結婚，因為我要請王瑞雄來照顧我云云。經
    查：
  (一)上揭事實，業有乙○○之旅客入出境記錄查詢（偵卷第15至
    16、216 頁）、頁）、甲○○之旅客入出境記錄查詢資料1
    份（偵卷第38 頁 ）、王瑞雄之大陸地區人民進入臺灣地區
    旅行證申請書、進入臺灣地區保證書影本各1 份（偵卷第39
    至41頁）、被告甲○○與王瑞雄之大陸地區福建省福州市公
    證處（2003）榕公證內民字第9691號結婚公證書、財團法人
    海峽交流基金會92年8 月13日（九二）南核字第040771號證
    明影本各1 份（偵卷第42至43、209 頁）、甲○○出具之委
    託書1 份（偵卷第44頁）、被告甲○○之戶籍謄本、結婚登
    記申請書影本各1 份（偵卷第45至46、205 、206 頁）、王
    瑞雄之旅客入出境記錄查詢資料1 份（偵卷第48頁）、王瑞
    雄94.7 .11於入出境管理局面談紀錄（王瑞雄於面談時坦承
    係與被告假結婚，以便入境臺灣打工，偵卷第50至51頁）等
    足以證明被告甲○○上開非法使大陸地區人士進入臺灣地區
    事實之證據在卷可稽。
  (二)被告甲○○雖於本院審理中辯稱其與大陸地區女子王瑞雄係
    真結婚云云，惟被告於本件案發之初即警詢時即坦承：乙○
    ○一開始是以要求我充當虛偽結婚人頭，代價是100,000 元
    、兩岸免費來回機票及當地食宿，等辦完一切手續回到台灣
    後他又要約我充當他的下線幫忙找人頭。當日同行前往大陸
    辦理結婚含乙○○大約有12人左右，我們都是辦假結婚，乙
    ○○後來在我家巷子前將100,000 元交給我。王瑞雄來台時
    ，我沒有去機場接機，也沒有同居或宴客。王瑞雄來台之申
    請手續均是乙○○代辨，我與王瑞雄在大陸辦理結婚時並無
    與她共渡下半輩子的心態等語，且其警詢之錄音光碟經臺灣
    高雄地方法院檢察署之檢察事務官勘驗後，內容與筆錄記載
    大致相符，且無任何不正取供之情形，有該勘驗報告暨內容
    1 份可按（偵卷第154 至177 頁），可見被告甲○○明知同
    案被告乙○○係介紹其至大陸係與大陸地區女子王瑞雄假結
    婚，其顯亦無與大陸地區女子王瑞雄結婚之真意。則被告甲
    ○○於偵查及審判中才翻稱自己到大陸係真結婚，未說過警
    詢筆錄中記載之話云云，顯然均係事後空言否認，全然無可
    採信。再者，衡諸我國民情，結婚乃人生大事，無論從繁或
    從簡舉辦，皆需有一定之花費，且結婚當事人對彼此至少有
    一定程度之瞭解，惟被告至大陸地區與大陸女子結婚，不僅
    無須花費任何機票、食宿、結婚登記與舉辦婚禮等費用，尚
    且可領取高達100,000 元之報酬，而被告對其結婚之對象即
    大陸地區女子王瑞雄之年籍資料或家庭背景，均不清楚，實
    與常理相違甚鉅，益徵被告與大陸地區女子王瑞雄之婚姻並
    非真實。是以，本件事證明確，被告甲○○之犯行堪以認定
    ，應依法論科。
三、論罪科刑：
  (一)按行為後法律有變更者，適用行為時之法律。但行為後之法
    律有利於行為人者，適用最有利於行為人之法律；刑法第2
    條第1 項定有明文。又法律變更比較時應就罪刑有關之共犯
    、未遂犯、連續犯、牽連犯、結合犯以及累犯加重、自首減
    輕、暨其他法定加減原因、與加減例等一切情形，綜其全部
    之結果，而為比較，再適用最有利於行為人之法律處斷，最
    高法院24年上字第4634號、27年上字第2615號判例可供參考
    。查被告行為後，刑法第28條關於共同正犯、第33條第5 款
    關於罰金刑、第55條關於牽連犯、第56條關於連續犯之規定
    ，均於94年2 月2 日修正公布，並於95年7 月1 日起施行。
    茲就上開規定比較適用如下：
  1.共同正犯部分：修正前刑法第28條原規定：「二人以上共同
    『實施』犯罪之行為者，皆為共同正犯」。被告行為後該條
    修正為：「二人以上共同『實行』犯罪之行為者，皆為共同
    正犯」。將舊法之「實施」修正為「實行」。原「實施」之
    概念，包含陰謀、預備、著手及實行等階段之行為，修正後
    僅共同實行犯罪行為始成立共同正犯。是現行刑法共同正犯
    之範圍已有限縮，排除陰謀犯、預備犯之共同正犯，則就共
    同正犯之範圍既因此而有變動，自屬犯罪後法律有變更，而
    非僅屬純文字修正，應有新舊法比較適用之問題，且倘比較
    結果並無有利或不利之情形，即應依刑法第2 條第1 項前段
    之規定，適用行為時之法律，方為適法（最高法院96年度台
    上字第934 號、第1037、1323號、第2566號判決意旨參照）
    。本件被告係基於共同犯罪之意思而參與犯罪構成要件行為
    ，不論依現行刑法、修正前刑法，均為共同正犯，比較結果
    並無有利或不利之情形。
  2.罰金刑部分：刑法第33條第5 款關於罰金之規定，已由「一
    元（新臺幣3 元）以上」修正為「新臺幣一千元以上，以百
    元計算之」。而被告所犯修正前臺灣地區與大陸地區人民關
    係條例第79條第1 項之罪，有併科罰金之規定，經比較修正
    前、後關於科處罰金刑之最低刑度規定，自應以被告行為時
    之修正前法律較有利於被告。
  3.牽連犯部分：修正前刑法第55條係規定：「一行為而觸犯數
    罪名，或犯一罪而其方法或結果之行為犯他罪名者，從一重
    處斷。」而修正後則規定：「一行為而觸犯數罪名者，從一
    重處斷。但不得科以較輕罪名所定最輕本刑以下之刑。」修
    正後刪除牽連犯之規定，而論以數罪，經比較新舊法之結果
    ，以被告行為時之修正前法律較有利於被告。
  4.連續犯部分：現行刑法業已刪除關於連續犯之規定，此刪除
    雖非犯罪構成要件之變更，但顯已影響行為人刑罰之法律效
    果，自屬法律變更。本件被告本得適用修正前刑法第56條之
    規定論以一罪，惟因現行刑法刪除前開連續犯規定，致被告
    所為須依法分論併罰，依新法第2 條第1 項規定比較新、舊
    法之結果，仍以行為時即修正前刑法第56條之規定較有利於
    被告。
  5.又被告行為後，臺灣地區與大陸地區人民關係條例於92年10
    月29日修正公布，其中關於使大陸地區人民非法進入臺灣地
    區之處罰規定即修正後該條例第79條，係自同年12月31日施
    行，依修正後該條例第79條第1 項之規定，違反同條例第15
    條第1 款不得使大陸地區人民非法進入臺灣地區之規定者，
    其法定刑已由修正前之「5 年以下有期徒刑、拘役或科或併
    科新臺幣50萬元以下罰金。」，提高為「1 年以上7 年以下
    有期徒刑，得併科新臺幣100 萬元以下罰金。」。並增列同
    條第2 項原規定「意圖營利而犯前項之罪者，處3 年以上10
    年以下有期徒刑，得併科新臺幣五百萬元以下罰金。」。是
    與上開刑法修正前後之規定為綜合比較後，被告如依修正後
    刑法之規定，應分論併罰，其將構成1 次修正前之臺灣地區
    與大陸地區人民關係條例第79條第1 項之罪，及1 次修正後
    之臺灣地區與大陸地區人民關係條例第79條第4 項、第2 項
    之罪，及2 次行使使公務員登載不實事項於公文書罪，最重
    可科處有期徒刑21年；若依修正前刑法之規定，則僅應論以
    連續犯修正後之臺灣地區與大陸地區人民關係條例第79條第
    2 項之1 罪（因非法使大陸地區人民進入臺灣部分與行使使
    公務員登載不實文書部分有刑法修正前之牽連犯關係），最
    重可科處有期徒刑15年，兩相比較，自應適用94年2 月2 日
    修正前刑法及92年10月29日修正後臺灣地區與大陸地區人民
    關係條例之上揭規定較有利於被告。
  (二)核被告甲○○所為，犯刑法第216 條、第214 條之行使使公
    務員登載不實事項於公文書罪，及臺灣地區與大陸地區人民
    關係條例第79條第2 項意圖營利使大陸地區人民非法進入臺
    灣地區罪。被告所為使公務員登載不實之行為已為高度之行
    使使公務員登載不實事項於公文書之行為所吸收，不另論罪
    ；被告與同案被告乙○○、羅姓成年女子、王瑞雄就上揭所
    犯之罪，有犯意聯絡及行為分擔，應論以共同正犯。被告係
    以行使使公務員登載不實事項於公文書之行為為手段，以達
    成違反不得使大陸地區人民非法進入臺灣地區犯行之目的，
    核屬牽連犯，應依修正前刑法第55條論以較重之臺灣地區與
    大陸地區人民關係條例第79條第2 項意圖營利使大陸地區人
    民非法進入臺灣地區罪。又被告先後2 次使大陸地區人民非
    法進入臺灣（94年7 月11日王瑞雄入境該次為未遂），其行
    為之時間緊接、犯意概括、所犯構成要件相同，為連續犯，
    應僅論以一罪，但依修正前刑法第56條規定，加重其刑至2
    分之1 。又被告甲○○前因公共危險案件，經本院於90年3
    月19日以90年度雄交簡字第245 號判決判處有期徒刑5 月確
    定，並於91年5 月25日執行完畢等情，有臺灣高等法院被告
    前案紀錄表1 份在卷可稽，其於受有期徒刑執行完畢後，5
    年內再犯本件有期徒刑以上之罪，為累犯，應依修正前刑法
    第47條（被告無論依修正前刑法或修正後刑法均構成累犯，
    故一體適用修正前刑法之規定）規定加重其刑，並與前開加
    重事由依法遞加其刑。爰審酌被告以假結婚之方式，使大陸
    地區人士非法進入臺灣地區，不僅影響國家入出境管理之安
    全性，亦助長犯罪集團引介大陸地區人民之猖狂行徑，且因
    此使公務員就不實事項登載於公文書上，足以生損害於戶政
    機關對結婚登記及戶政管理之正確性，實屬不該。且被告犯
    後矢口否認犯行，並空言否認其於警詢時之供述，可見其未
    有悔意，參以被告之生活狀況、智識程度等一切情狀，量處
    如主文所示之刑。又被告本案之犯罪時點均在96年4 月24日
    以前，合於中華民國九十六年罪犯減刑條例所定之減刑條件
    ，且無不得減刑之情形，爰各依該條例減其宣告刑二分之一
    ，以資警惕。
據上論斷，應依刑事訴訟法第299 條第1 項前段，臺灣地區與大
陸地區人民關係條例第79條第2 項，刑法第11條前段、第2 條第
1 項前段、第28條（修正前）、第216 條、第214 條、第55 條
（修正前）、第56條（修正前）、第47條第1 項（修正前），刑
法施行法第1 條之1 ，中華民國九十六年罪犯減刑條例第2 條第
1 項第3 款、第7 條，判決如主文。
本案經檢察官丁○○到庭執行職務。
中    華    民    國    99    年    5     月    21    日
                  刑事第五庭  審判長法  官  廖建瑜
                                    法  官  林永村
                                    法  官  林裕凱
以上正本證明與原本無異。
如不服本判決應於收受判決後10日內向本院提出上訴書狀，並應
敘述具體理由。其未敘述上訴理由者，應於上訴期間屆滿後20日
內向本院補提理由書(均須按他造當事人之人數附繕本)「切勿逕
送上級法院」。
中    華    民    國    99    年    5     月    22    日
                                    書記官  黃靖媛
附錄所犯法條
刑法第216條、第214條
臺灣地區與大陸地區人民關係條例第79條第2 項。

司法院資訊處製作；財團法人民間司法改革基金會備份。
